【裁判字號】    98,訴,1510
【裁判日期】    981204
【裁判案由】    確認抵押權不存在
【裁判全文】
臺灣臺北地方法院民事判決              98年度訴字第1510號
原      告  乙○○
訴訟代理人  張寧洲律師
被      告  甲○○
訴訟代理人  吳秀菊律師
上列當事人間確認抵押權不存在事件，本院於民國九十八年十一
月十二日言詞辯論終結，判決如下：
    主  文
確認被告就如附表編號一、二所示最高限額抵押權不存在。
被告應將如附表編號一、二所示最高限額抵押權登記塗銷。
訴訟費用由被告負擔。
    事實及理由
壹、程序部分：
一、按「確認法律關係之訴，非原告有即受確認判決之法律上利
    益者，不得提起之」，民事訴訟法第247條第1項前段定有明
    文；又「所謂即受確認判決法律上利益，係指因法律關係之
    存否不明確，致原告在私法上之地位有受侵害之危險，而此
    項危險得以對於被告之確認判決除去之者而言」，有最高法
    院42年台上字第1031號判例意旨足參。本件原告起訴主張伊
    係坐落臺北市○○區○○段二小段第352地號、第374地號土
    地暨其上建號2279（門牌號碼為臺北市○○區○○街30號3
    樓之3）之建物（下稱系爭房地）之所有權人，系爭房地其
    上如附表編號一、二所示最高限額抵押權均係訴外人丙○○
    冒用其名義設定予被告，原告自始未與被告達成設定如附表
    編號一、二所示最高限額抵押權之物權契約合意，是如附表
    編號一、二所示最高限額抵押權自始不存在，被告並應將如
    附表編號一、二所示最高限額抵押權登記塗銷等情，為被告
    所否認，並抗辯稱如附表編號一、二所示最高限額抵押權係
    原告授權予訴外人丙○○而設定，從而如附表編號一、二所
    示最高限額抵押權於兩造間是否有效存在，即屬不明確，有
    致原告在私法上之地位受侵害之危險，而此項危險得以確認
    判決除去，故原告主張其就本件確認訴訟有請求確認之法律
    上利益，自屬有據，合先敘明。
貳、實體部分：
一、原告起訴主張：
  (一)原告係系爭房地之所有權人，於民國98年4月間因故欲需使
    用系爭房地之土地暨建物所有權狀時，赫然發現上開權狀已
    然遺失，遂向地政機關申請補發權狀及登記謄本，赫然驚覺
    系爭房地已遭不詳人士於96年10月18日及97年5月16日二次
    設定如附表編號一、二所示最高限額抵押權，原告趕緊向地
    政機關申請調閱相關設定抵押權資料，始察覺系爭房地係遭
    原告胞弟之前妻即訴外人丙○○以竊取土地暨建物所有權狀
    、偽刻印章另辦理印鑑證明之方式，冒用原告之名義設定如
    附表編號一、二所示最高限額抵押權予被告，以為擔保訴外
    人丙○○積欠被告之債務；經查，原告與被告素未謀面，更
    遑論與被告有達成任何就系爭房地設定最高限額抵押權之合
    意，訴外人丙○○縱向被告表示如附表編號一、二所示最高
    限額抵押權經原告授權而設定，亦屬無權代理，今原告既未
    承認訴外人丙○○冒名所為之設定行為，如附表編號一、二
    所示最高限額抵押權即自始不存在；96年10月16日及97年5
    月15日原告印鑑證明均非原告所出具，該印鑑證明上「只限
    辦理設定登記」之手寫字樣亦非原告所書寫，原告經追問訴
    外人丙○○後，訴外人丙○○始自白因其經濟狀況不佳，急
    需現金周轉，因經常前往原告住家，遂趁機竊取原告放置於
    抽屜內之土地暨建物所有權狀，並持原告於95年9月11日所
    申請之原始印鑑證明委請他人偽刻原告留存於印鑑證明上之
    印章乙枚，再單獨持相關文件向被告洽詢，冒用原告名義申
    辦96年10月16日、97年5月15日原告印鑑證明，後持以向地
    政機關設定如附表編號一、二所示最高限額抵押權予被告；
    訴外人丙○○雖曾於96年10月17日所出具聲明書予被告，表
    示系爭房地係伊所有借名登記於原告名下，訴外人丙○○擬
    設定抵押權予被告一事，已取得原告之同意云云，然查，上
    揭聲明書僅係訴外人丙○○一人所出具，乃屬訴外人丙○○
    之片面說詞，系爭房地之登記名義人既為原告，被告於借款
    、設定登記之初應即翔實求證，避免風險，然被告竟未曾向
    原告查證，更未曾與被告謀面，被告所言，實屬可疑；綜上
    ，如附表編號一、二所示最高限額抵押權暨係訴外人丙○○
    冒用原告名義設定予被告，非基原告與被告間之真正意思合
    致所為之有效行為，應屬自始不成立，從而被告亦不得主張
    應受善意保護，從而，原告自得訴請確認如附表編號一、二
    所示最高限額抵押權不存在，並請求被告並應將如附表編號
    一、二所示最高限額抵押權登記塗銷。
  (二)為此聲明：
    1.確認被告就如附表編號一、二所示最高限額抵押權不存在
      。
    2.被告應將如附表編號一、二所示最高限額抵押權登記塗銷
      。
二、被告則抗辯以：
  (一)如附表編號一、二所示最高限額抵押權均係由原告親自出具
    96年10月16日、97年5月15日原告印鑑證及其上有以手寫註
    記明「只限辦理設定登記」字樣之身分證影本後而為登記，
    上揭文件既係由原告所出具，即足以證明原告同意設定如附
    表編號一、二所示最高限額抵押權予被告。有關原告主張上
    揭最高限額抵押權之登記係由於訴外人丙○○二次竊取系爭
    房地相關權狀、二次偽刻印鑑後辦理印鑑證明而設定，被告
    否認之，自應由原告負舉證責任。訴外人丙○○以系爭房地
    為擔保，而向被告借貸共計新臺幣（下同）423萬元，訴外
    人丙○○向被告借貸之初，既向被告表示系爭房地係伊所有
    借名登記於原告名下，並於96年10月17日出具一紙聲明書予
    被告，被告因而同意由訴外人丙○○以提供系爭房地為擔保
    之方式辦理借款，從而原告即應提出其有實質出資系爭不動
    產之證明，否則，原告即應受不利認定。若如原告所主張係
    丙○○「無權代理」「無權處分」系爭不動產，又與被告何
    干？！被告乃屬善意第三人，乃受善意受讓之保護。況訴外
    人丙○○早於98年4月即消失無蹤，迄今未依約償還欠款，
    竟於原告提起本訴後，主動出具原證四所示自白書予原告，
    表示上揭最高限額抵押權係訴外人丙○○冒用原告名義所設
    定，益見原告與訴外人丙○○之間定有內情，被告嚴正否認
    原證四所示自白書之真實性，倘上揭最高限額抵押權係訴外
    人丙○○竊取權狀後冒名設定，何以原告迄今遲遲未向訴外
    人丙○○提出刑事告訴？綜上，原告所主張之事實在在違背
    常理，在被告看來，其二人互相掩護，係以此法訛詐被告之
    金錢，且蓄意不還，其所為主張，顯無理由。
  (二)為此聲明：原告之訴駁回。
三、系爭房地自93年1月6日起即登記為原告所有迄今，後於96年
    10月18日、97年5月16日設定登記如附表編號一、二所示最
    高限額抵押權予被告，分別擔保96年10月17日、97年5月1日
    訂立之金錢消費借貸契約所生之ㄧ般性借款、信用借款、票
    據、保證及代墊款等債權，而如附表編號一、二所示最高限
    額抵押權之土地登記申請書其上均記載「本土地登記案之申
    請委託丙○○代理」，斯時並均經提出原告之國民身分證正
    反面影本，其上有以手寫方式記明「只限辦理設定登記」之
    文字，並檢附96年10月16日、97年5月15日原告印鑑證明，
    原告後於98年5月12日以遺失為由向地政機關申請補發系爭
    房地之所有權狀及土地建物登記謄本，而上揭96年10月16日
    、97年5月15日原告印鑑證明均係由訴外人丙○○以原告代
    理人之名義向臺北市文山區第二戶政事務所申請核發等情，
    有系爭房地之土地暨建物所有權狀（見98年度審訴字第3988
    號卷第6至8頁）、臺北市土地、建物登記第二類謄本（見98
    年度審訴字第3988號卷第9至14頁）、如附表編號一所示最
    高限額抵押權土地登記申請書暨土地、建築改良物抵押權設
    定契約書（見98年度審訴字第3988號卷第15至18頁）、原告
    身分證影本（見98年度審訴字第3988號卷第19頁）、96年10
    月16日原告印鑑證明（見98年度審訴字第3988號卷第20頁）
    、如附表編號二所示最高限額抵押權土地登記申請書暨土地
    、建築改良物抵押權設定契約書（見98年度審訴字第3988號
    卷第21至24頁）、原告身分證影本（見98年度審訴字第3988
    號卷第25頁）、97年5月15日原告印鑑證明（見98年度審訴
    字第3988號卷第26頁）及臺北市文山區戶政事務所98年11月
    4日北市文戶資字第09830816400號函印鑑證明申請書暨相關
    申請文件（見本院卷第45至55頁）等資料附卷足憑，為兩造
    所不爭執，復經本院依職權調取如附表編號一、二所示最高
    限額抵押權登記申請案卷核閱無誤，堪信為真實。
四、本件原告主張如附表編號一、二所示最高限額抵押權均係訴
    外人丙○○冒用其名義設定予被告，原告與被告間並無設定
    抵押權之意思合致，是如附表編號一、二所示最高限額抵押
    權自屬自始不存在，被告並應將如附表編號一、二所示最高
    限額抵押權登記予以塗銷等情，為被告所否認，並以上詞抗
    辯，是本件之爭點厥為：如附表編號一、二所示最高限額抵
    押權究係訴外人丙○○冒用原告名義設定予被告？抑或原告
    經原告同意或授權而設定？倘認訴外人丙○○就如附表編號
    一、二所示最高限額抵押權未經原告授權，依斯時原告之行
    為，有無表見代理規定之適用？原告訴請確認被告就如附表
    編號一、二所示最高限額抵押權不存在，並應予以塗銷各該
    登記，有無理由？茲分述如下：
  (一)按「查代理人所為意思示直接對本人發生效力者，係指代理
    人於代理權限內以本人名義所為之意思表示而言，上訴人未
    能舉證證明蔡有讓為被上訴人之代理人，以被上訴人名義與
    之訂約，自不能主張對被上訴人發生效力，又上訴人依民法
    第一百六十九條規定主張，被上訴人應負授權人之責任，亦
    應證明由自己之行為表示以代理權授與該蔡有讓，或有知該
    蔡有讓表示為其代理人而不為表示反對之情事而後可。」、
    「民法第一百六十九條所定知他人為其代理人而不為反對之
    意思表示，須負表見代理授權人之責任者，必本人已知悉他
    人表示為其代理人，而不為反對之意思表示，始應就該他人
    以其代理人之身份所為之法律行為負授權人之責；倘他人並
    無以本人之代理人身份為法律行為，尚無由責令本人負授權
    人責任之理。」，有最高法院69年度台上字第3098號、85年
    度台上字第1613號判決可資參照，是無權代理與冒名之區別
    ，在於無權代理仍須「以他人之代理人名義（以本人名義）
    」為法律行為，而冒名者，並非以他人之代理人名義，而係
    僭稱自己即為他人，二者並不相同，合先敘明。本件被告雖
    抗辯稱如附表編號一、二所示最高限額抵押權係訴外人丙○○經原告授權、同意，並以原告代理人之身分所設定，自應
    由原告負授權人之責任云云，然依卷附如附表編號一、二所
    示最高限額抵押權土地登記申請書其上記載「本土地登記按
    之申請委託丙○○代理」等字樣可知（見98年度審訴字第
    3988號卷第15、21頁），訴外人丙○○係以「原告及被告代
    理人」之身分代理兩造向臺北市古亭地政事務所申請辦理土
    地登記之相關事宜，至有關如附表編號一、二所示最高限額
    抵押權之物權契約締約訂定，依卷附如附表編號一、二所示
    最高限額抵押權之建築改良物抵押權設定契約書其上清楚記
    載：「訂立契約人：權利人兼債權人：甲○○（即被告）、
    義務人：乙○○（即原告）、債務人：丙○○」等字樣，並
    無載有關訴外人丙○○以原告代理人名義而與被告為最高限
    額抵押權設定之物權契約之意旨，實難認訴外人丙○○係以
    原告代理人之名義為設定上揭最高限額抵押權之法律行為，
    姑不論訴外人丙○○曾於96年10月17日所出具聲明書所載：
    「本人（債務人）：丙○○原為臺北市○○區○○街30號3
    樓之3房屋所有權人，因個人名義借名登記給乙○○小姐，
    但仍為本人居住與管理，今向債權人：甲○○所週轉之借款
    確實經登記名義人之首肯與授權，並提供所有相關設定資料
    ，如有不實本人願負一切背信詐欺之法律責任」之內容是否
    屬實（見本院卷第64頁），訴外人丙○○既未以原告代理人
    之名義與被告訂立如附表編號一、二所示最高限額抵押權之
    建築改良物抵押權設定契約書，則被告依意定代理或表見代
    理之法律規定，抗辯稱如附表編號一、二所示最高限額抵押
    權之建築改良物抵押權設定契約書應對本人即原告直接生效
    ，顯於法無據，不能採信。
  (二)原告主張如附表編號一、二所示最高限額抵押權均係訴外人
    丙○○冒用其名義設定予被告，原告與被告間並無設定抵押
    權之意思合致等情，經核與證人即訴外人丙○○於本院言詞
    辯論程序中結證稱伊於96、97年間未經原告同意擅自以原告
    所有系爭房地為擔保，陸續向經營當鋪之被告借款共計423
    萬元，原告對此事全然不知情，借款之初伊先詢問當鋪的人
    房子不是伊的可否辦理抵押借款，當鋪的人要求伊先傳真相
    關資料進行價值評估，之後表示可以辦理，並指導伊準備相
    關文件，當時伊被別人倒了1,000多萬，財務困難，亟需現
    金周轉，加上之前在原告住家抽屜有看過系爭房地權狀及印
    鑑證明，便想到先暫時拿來借用一下，伊先拿原告先前印鑑
    證明偽刻一顆一模一樣的印章，再拿原告身分證影本，冒用
    原告名義去戶政事務所申請96年10月16日、97年5月15日原
    告印鑑證明，再將土地暨建物所有權狀、冒名申請原告印鑑
    證明、身分證影本及偽刻印章交給被告，由被告委託代書帶
    領伊至地政事務所以伊本人名義送件申請抵押權登記，辦理
    登記完成後再伺機將所有權狀等文件放回原來抽屜內，98年
    2 月間伊另聽從被告指示擅自偷取土地暨建物所有權狀原本
    交給原告，從頭到尾原告都不知道伊偷取土地暨建物所有權
    狀設定抵押，倘原告願意提供系爭房地予伊作為借款擔保，
    伊大可循正常管道向金融機構申辦貸款，何需額外負擔高達
    一、二十倍之利息向當鋪借款等語完全相符（見本院卷第57
    至59頁），且訴外人丙○○所為上揭證詞之真實性業經刑事
    具結程序之擔保，訴外人丙○○當無為圖原告得以規避物上
    保證人責任，甘冒刑事偽證重罪處罰之危險，而故為呼應原
    告之虛偽證詞，參以原告業以訴外人丙○○冒名設定抵押權
    涉犯行使偽造私文書等罪嫌為由，於98年11月4日正式向臺
    灣臺北地方法院檢察署對訴外人丙○○提出刑事告訴，有刑
    事告訴狀附卷可憑（見本院卷第43頁），倘原告所為上揭主
    張並非真實，勢將遭檢察官究以誣告重罪刑責，堪認原告主
    張如附表編號一、二所示最高限額抵押權均係訴外人丙○○
    冒用其名義設定予被告一節應屬真實可採，則原告與被告間
    並無設定如附表編號一、二所示最高限額抵押權之物權契約
    意思合致，應屬明確。
  (三)再按「不動產物權之善意取得，係指因善意信賴不動產登記
    ，依有效之法律行為而取得不動產物權者而言。茲查上訴人
    之取得係爭抵押權，係源於冒名者所為，非基於其與熊鯤○
    本人間之真正意思合致所為之有效行為，已如前述，自不生
    土地法第四十三條所定其所為抵押權之登記有絕對效力，應
    受保護之問題」，有最高法院87年度台上字第353號判決可
    資參照。如附表編號一、二所示最高限額抵押權之設定，既
    係訴外人丙○○冒用原告名義設定予被告，並非基於原告與
    被告間之真正意思合致所為之有效行為，依前揭說明，自不
    生土地法第四十三條所定其所為抵押權之登記有絕對效力，
    從而被告抗辯稱其係善意第三人應受保護等云，洵失所據，
    不能採認，是原告訴請確認被告就如附表編號一、二所示最
    高限額抵押權不存在，為有理由，應予准許。
  (四)末按，所有人對於妨害其所有權者，得請求除去之，民法第
    767條中段定有明文。本件原告並未將系爭房地設定如附表
    編號一、二所示最高限額抵押權予被告，已如前述，則原告
    依民法第767條中段之規定，主張如附表編號一、二所示最
    高限額抵押權之存在有妨害其所有權之行使，而請求被告應
    予塗銷，即屬有據，應予准許。
五、綜上所述，如附表編號一、二所示最高限額抵押權均係訴外
    人丙○○冒用原告名義設定予被告，原告與被告間並無設定
    抵押權之意思合致，則原告訴請確認被告就如附表編號一、
    二所示最高限額抵押權不存在，並應將如附表編號一、二所
    示最高限額抵押權登記予以塗銷，為有理由，應予准許。
六、兩造其餘之攻擊防禦方法及證據資料，經本院斟酌後，認為
    均不足以影響本判決之結果，自無一一詳予論述之必要，兩
    造所提證據調查之聲請，因本件事證已臻明確，亦無調查之
    必要，均附此敘明。
七、據上論結，本件原告之訴為有理由，依民事訴訟法第78條，
    判決如主文。
中    華    民    國    98    年    12    月    4     日
                  民事第二庭    法  官  李家慧
附表：
┌──┬─────────────────────────────────┐
│編號│              確認不存在之最高限額抵押權                          │
├──┼─────────────────────────────────┤
│ 一 │被告就原告所有坐落臺北市○○區○○段二小段352地號、374地號土地，及│
│    │其上建號2279（門牌號碼為臺北市○○區○○街30號3樓之3）之建物，於96│
│    │年10月18日登記，登記收件字號為文山字第281410號，權利人甲○○，權利│
│    │價值最高限額新臺幣200萬元，擔保債權確定期日：97年4月16日，設定義務│
│    │人乙○○，債務人乙○○、丙○○之最高限額抵押權。                  │
├──┼─────────────────────────────────┤
│ 二 │ 被告就原告所有坐落臺北市○○區○○段二小段352地號、374地號土地， │
│    │ 及其上建號2279（門牌號碼為臺北市○○區○○街30號3樓之3）之建物， │
│    │ 於97年5月16日登記，登記收件字號為文山字第116602號，權利人甲○○  │
│    │ ，權利價值最高限額200萬元，擔保債權確定期日：100年4月30日，設定義│
│    │ 務人乙○○，債務人乙○○、丙○○之最高限額抵押權。               │
└──┴─────────────────────────────────┘
以上正本係照原本作成
如對本判決上訴，須於判決送達後20日內向本院提出上訴狀
中    華    民    國    98    年    12    月    4     日
                                書記官  康翠真

司法院資訊處製作；財團法人民間司法改革基金會備份。
